臺灣高等法院民事裁定　　　　　　　　　92年度再易字第61號
再審聲請人　　丙○○
代　理　人　　林憲同律師
　　　　　　　盧　春律師
參　加　人　　甲○○○
代　理　人　　王效輿
再審相對人　　乙○○
代　理　人　　丁俊文律師
上列當事人間返還不當得利事件，再審聲請人對於中華民國92年
4月16日本院92年度再易字第25號確定裁定，聲請再審，本院裁
定如下：
    主  文
再審聲請駁回。
再審聲請費用，由再審聲請人負擔。
    事實及理由
一、按裁定已經確定，如有民事訴訟法第496條第1 項或第497條
    之情形，僅得依同法第507 條規定「聲請再審」，本件聲請
    人係對本院92年度再易字第25號確定裁定（下稱原再審確定
    裁定）聲請再審，是其雖用「民事再審起訴狀」及「爰依法
    提起再審之訴」等字樣（見本院1卷3頁），仍應視其為再審
    之聲請，依聲請再審程序裁判。又再審之訴，雖有再審理由
    ，法院如認原判決為正當者，應以判決駁回之；裁定已經確
    定，而有第496條第1項或第497 條之情形者，得準用本編之
    規定，聲請再審，民事訴訟法第504條、第507條分別定有明
    文。是民事訴訟法第504條之規定，於依同法第507條對於已
    經確定之裁定聲請再審時，亦準用之，故聲請再審雖有再審
    理由，法院如認原裁定為正當者，應以裁定駁回之（最高法
    院29年聲字第43號判例意旨參照）。從而，本件應以裁定駁
    回聲請人之聲請（理由詳後），合先敘明。
二、再審聲請意旨略以：(一)聲請人前對本院91年度再易字第89號
    確定判決（下稱原再審之訴之確定判決）提起再審之訴，已
    於原再審起訴狀中敘明再審理由，至有無再審情形存在，為
    訴有無理由之問題，本院92年度再易字第25號原再審確定裁
    定，竟以再審之訴不合法，駁回聲請人前再審之訴，顯與民
    事訴訟法第502條第1項之規定及與最高法院48年度台抗字第
    188號判例、46年度台抗字第115號判例有違，而有民事訴訟
    法第496條第1項第1 款適用法規顯有錯誤之再審事由。(二)參
    加人甲○○○以相對人無權占用其所有坐落台北市○○區○
    ○段4小段299地號，面積87平方公尺土地（下稱系爭土地）
    ，訴請拆屋還地等事件（下稱排除侵害事件），固經最高法
    院80年台上字第2622號判決參加人敗訴確定；惟相對人訴請
    參加人移轉系爭土地所有權登記事件（下稱所有權移轉登記
    事件），亦於89年7月28日經本院86年度上更(三)字第170號判
    決相對人敗訴，嗣經最高法院於87年10月9 日以未達上訴第
    三審上訴利益，以87年度台上字第2353號裁定駁回相對人之
    上訴確定。是縱認相對人自上開排除侵害事件確定之日起，
    至87年7 月28日所有權移轉登記事件敗訴之日止，其占用系
    爭土地係有法律上之原因，然於上開所有權移轉登記事件敗
    訴確定後，其法律上之原因已不存在，則相對人繼續占用系
    爭土地，即係無法律上之原因，並因而受有相當於租金之利
    益，自應將該利益返還於89年6 月取得系爭土地所有權之聲
    請人，惟原再審確定裁定竟謂聲請人無不當得利請求權，有
    民事訴訟法第496條第1項第1 款適用法規顯有錯誤之再審理
    由。(三)上開排除侵害事件以相對人之前手即訴外人吳鳳嬌因
    買受台北市○○路80巷24號房屋（下稱24號房屋）受交付而
    占有系爭土地，相對人因繼受吳鳳嬌買受人地位，非無權占
    有，則參加人自不得訴請拆屋還地為由，為參加人敗訴之判
    決，惟並未謂占有人得獲取利益，基地所有人需忍受損害，
    故在相對人取得租賃或地上權登記之前，其使用聲請人所有
    之系爭土地，即屬不當得利。然本院原再審之訴之確定判決
    竟將原命相對人應給付聲請人相當於租金之不當得利之本院
    91年度上易字第225號確定判決（下稱原訴訟確定判決）予
    以廢棄，原再審確定裁定又駁回聲請人前提起之再審之訴，
    原再審確定裁定及原再審之訴之確定判決均有違86年度台上
    字第2878號判例，而有適用法規顯有錯誤之再審事由。(四)相
    對人於上開所有權移轉登記事件，係以買賣契約為訴訟標的
    ，代位吳鳳嬌請求參加人移轉系爭土地所有權，經以參加人
    未將系爭土地出售吳鳳嬌，相對人無代位吳鳳嬌可言，而判
    決相對人敗訴確定。然相對人竟於原再審之訴之確定判決事
    件審理中為相反之主張，而該原再審之訴之確定判決反於該
    所有權移轉登記事件之裁判意旨，認系爭土地係由參加人出
    售予吳鳳嬌，再由吳鳳嬌出售予相對人，並因而廢棄原訴訟
    確定判決，顯有違行政法院72年判字第336號判例，有適用
    法規顯有錯誤之再審事由。(五)聲請人於原再審之訴之確定判
    決審理中，已聲明以參加人提出之本院89年度上更(三)字第17
    0號確定判決為證據，然原再審之訴之確定判決漏未斟酌，
    原再審確定裁定竟謂聲請人未於原再審之訴之確定判決言詞
    辯論終結前為證據之聲明，無民事訴訟法第497條規定之情
    事，自有重要證物漏未斟酌之再審事由，爰提起本件再審之
    聲請等語。並為再審聲明：(1)本院92年度再易字第25號裁定
    、91年度再易字第89號判決均廢棄。(2)再審被告在91年度再
    易字第89號再審之訴駁回。
三、相對人則以：(一)本院91年度再易字第89號原再審之訴之確定
    判決，業經本院92年度再易字第25號原再審確定裁定，予以
    裁定駁回在案，且該原再審之訴之確定判決確定日期迄今已
    逾民事訴訟法第500條第1項規定30日不變期間，故聲請人就
    上開原再審之訴之確定判決提起再審之訴顯不合法。(二)又聲
    請人對原再審確定裁定提起本件再審，所執之理由，均係指
    摘原再審之訴之確定判決有適用法規顯有錯誤及重要證物漏
    未斟酌之情形，而未敘明原再審確定裁定有何再審事由，本
    件再審自屬不合法，亦與民事訴訟法第498條之1之規定有違
    。(三)對原再審確定裁定僅得聲請再審，而聲請人提起再審之
    訴，顯不合法。(四)聲請人以原再審之訴之確定判決有民事訴
    訟法第496條第1項第1款及第497條之再審事由，提起再審之
    訴，業經原再審確定裁定予以審酌後駁回聲請人再審之聲請
    在案，聲請人仍依民事訴訟法第496條第1項第1款及第497條
    為本件再審之訴訟標的，兩次再審之訴訟標的相同，依民事
    訴訟法400 條規定，本件再審聲請顯不合法。(五)聲請人請求
    相對人給付相當於租金之不當得利之前提要件為，相對人應
    將系爭土地返還聲請人，惟系爭土地確係由參加人依當時四
    四方方圍牆現狀出賣予相對人之前手吳鳳嬌，再由吳鳳嬌依
    當時之現狀出售予相對人，相對人並非無權占有，業經最高
    法院80年台上字第2622號判決確定，嗣聲請人請求相對人返
    還系爭土地之訴，亦經本院91年度抗更(二)字第45號以應受前
    訴訟確定判決既判力之拘束為由，而駁回聲請人之訴確定在
    案，故本件並無民法第179 條之適用，亦欠缺再審之利益等
    語，資為抗辯。並答辯聲明：再審聲請駁回。
四、按再審之訴不合法者，法院應以裁定駁回之。再審之訴顯無
    再審理由者，得不經言詞辯論，以判決駁回之，民事訴訟法
    第502條定有明文。所謂再審之訴不合法，係指再審之訴不
    合程式，或已逾期間，或法律上不應准許者而言。故再審之
    訴如已在再審書狀具體表明再審理由者，其再審程序就此部
    分即應認為合法，至其主張之再審原因是否實在，則為再審
    之訴有無再審理由問題。查，本件聲請人前於92 年2月17日
    對本院91年度再易字第89號原再審之訴之確定判決，向本院
    提起再審之訴，已於再審起訴狀中，具體指摘該確定判決有
    民事訴訟法第第496條第1項第1款、第497條之再審事由及原
    因，有再審起訴狀在卷可按（見92年再易字第25號卷2─10
    頁），故縱認聲請人主張之再審原因不實在，亦為再審之訴
    無理由，而非不合法。惟原再審確定裁定（92年度再易字第
    25號）竟以「再審被告（即本件相對人）是否無權占有系爭
    土地，純屬事實審法院取捨證據、認定事實之職權行使範圍
    ，縱該訴訟程序之認定有誤，依上揭判例意旨，亦非得指為
    適用法規顯有錯誤。．．．然此亦為事實認定之問題，確定
    判決縱有認定事實錯誤之情形，．．．亦非得指為適用法規
    顯有錯誤。．．．再審原告（即本件聲請人）以確定判決違
    背判例，據以提起再審之訴，自不合法。．．．再審原告所
    舉上開證物均未據再審原告於本院91年度再易字第89號言詞
    辯論終結前為證據聲明，．．．。再審原告既未提出上開證
    據供本院前審調查，本件自無所謂重要證據漏未斟酌之情事
    。再審原告指稱：本件有重要證據漏未斟酌之再審事由，據
    以提起再審之訴，亦非合法」為由，認其再審之訴為不合法
    ，裁定駁回聲請人前再審之訴，揆之首揭說明，原裁定自有
    未洽，而與民事訴訟法第502條規定有違，固有適用法規顯
    有錯誤之再審事由，惟需對91年度再易字第89號原再審之訴
    之確定判決提起再審之訴之訴訟標的有再審理由，並能為有
    利聲請人之判決時，始有保護之必要，故92年度再易字第25
    號原再審確定裁定縱有再審理由，如91年度再易字第89號原
    再審之訴之確定判決無再審理由者，依民事訴訟法第504條
    規定，仍應駁回再審之聲請。
五、茲應審究91年度再易字第89號原再審之訴之確定判決有無再
    審理由，分述如下：
  (一)民事訴訟法第496條第1項第1 款適用法規顯有錯誤部分：
    (1)確定判決適用法規顯有錯誤者，得以再審之訴對之聲明不
      服，民事訴訟法第496條第1項第1 款固定有明文。惟所謂
      「適用法規顯有錯誤」，係指確定判決所適用之法規顯然
      不合法律之規定，或與司法院現尚有效及大法官會議之解
      釋，或最高法院尚有效之判例顯然違反者而言（最高法院
      60年台再字第170號判例、57年台上字第1091號判例意旨
      參照）。又適用法規顯有錯誤，不包括認定事實錯誤、取
      捨證據失當、判決不備理由及在學說上諸說併存致發生法
      律上見解歧異等情形在內。
    (2)聲請人主張：系爭土地係伊於89年6 月13日向參加人買受
      ，並於同年月20日完成所有權移轉登記，至參加人與訴外
      人吳鳳嬌間買賣之標的為24號房地，系爭土地並未包括在
      內，故吳鳳嬌占用系爭土地為無法律上之原因，嗣相對人
      繼受吳鳳嬌之地位，繼續占用系爭土地，亦屬無法律上之
      原因，因而受有利益，惟原再審之訴之確定判決（91年再
      易字第89號）竟以不當得利返還「其前提須再審原告（即
      本件相對人）係無權占有系爭土地始得請求」，顯與民法
      第179條及最高法院65年台再字第138號判例意旨有違，而
      有適用法規顯有錯誤之再審事由云云。按無法律上之原因
      而受利益，致他人受損害者，應返還其利益。雖有法律上
      之原因，而其後已不存在者，亦同，民法第179條定有明
      文。又「民法第179條規定之不當得利，凡無法律上之原
      因，而一方受利益，致他方受損害，即可成立，至損益之
      內容是否相同，及受益人對於受損人有無侵權行為，可以
      不問」最高法院65年台再字第138號固著有判例。查原再
      審之訴之確定判決係以「按無法律上之原因而受有利益，
      致他人受損害者，應返還其利益，民法第179條定有明文
      。本件原確定判決（即91年上易字第225號）所認定事實
      為：『．．．查本件被上訴人（指原確定再審判決之再審
      原告，即本件之相對人）占有使用上訴人（指原確定再審
      判決之再審被告即本件聲請人）所有系爭土地，參加人訴
      請（再審原告）返還系爭土地雖曾敗訴確定，但依該判決
      意旨，並未認定被上訴人有權無償占用，有判決影本在卷
      可考，．．．，』足證原確定判決並未認定再審原告（即
      本件相對人）係無權占用系爭土地」、「足證系爭土地確
      係由參加人甲○○○，依當時四四方方圍牆現狀出賣與再
      審原告（即本件相對人）之前手吳鳳嬌，再由吳鳳嬌依當
      時之現狀出賣予再審原告（即本件相對人），再審原告並
      非無權占有系爭土地；即原確定判決（即91年上易字第
      225號）亦未認定再審原告係無權占用系爭土地，已如前
      述，顯無民法第179條不當得利規定之適用，而原確定判
      決竟適用民法第179條之規定，判決再審原告（即本件相
      對人）應如數給付再審被告（即本件聲請人）相當於租金
      之不當得利，其適用法規顯有錯誤。是原確定判決確具有
      民事訴訟法第49 6條第1項第1款所規定之再審事由」等語
      ，為聲請人不利之判決（見91年再易字第89號判決正本第
      9、10頁），惟相對人是否無權占有系爭299地號土地，純
      屬事實審法院取捨證據、認定事實之職權行使範圍，與民
      法第179條規定及最高法院65 年台再字第138號判例並無
      違，縱原再審之訴之確定判決認定事實有誤，依上揭判例
      意旨，亦非得指為適用法規顯有錯誤。聲請人執此指摘原
      再審之訴之確定判決有適用法規顯有錯誤之再審事由，自
      非有據。
    (3)聲請人又主張：相對人以買賣契約為訴訟標的，代位吳鳳
      嬌請求參加人移轉系爭土地所有權，經本院86年度上更(三)
      字第170 號判決以參加人未將系爭土地出售吳鳳嬌，相對
      人無代位吳鳳嬌可言，而判決相對人敗訴確定。然相對人
      竟於原再審之訴之確定判決事件審理中為相反之主張，而
      該原再審之訴之確定判決反於該所有權移轉登記事件之裁
      判意旨，認系爭土地係由參加人出售予吳鳳嬌，再由吳鳳
      嬌出售予相對人，並因而廢棄原確定判決，顯有違行政法
      院72年判字第336號判例，有適用法規顯有錯誤之再審事
      由云云。查，聲請人上開所述，亦為取捨證據及事實認定
      之問題，縱屬有誤，或有不當，亦非適用法規顯有錯誤之
      再審事由。至最高法院84年台上字第2530號、87年台上字
      第3353號判決，尚未成為判例，縱有違反上開判決意旨，
      亦非適用法規顯有錯誤之再審事由，聲請人執此指摘原確
      定再審判決，即非有據。
  (二)民事訴訟法第497條部分：
    聲請人主張：原確定再審判決有漏未斟酌吳鳳嬌聲請測量之
    台北市士林地政事務所土地複丈成果表圖、證人鄭春長之證
    言、陽明山管理局建築物使用執照、陽明山管理局地政事務
    所建物測量成果圖、系爭土地及建物謄本、房屋總登記資料
    及相對人再審起訴狀與撤回該交付之事實行為之存證信函等
    證物之再審事由云云。按民事訴訟法第497條規定：「依第
    466條不得上訴於第三審法院之事件，除前條規定外，其經
    第二審確定之判決，如就足影響於判決之重要證物，漏未斟
    酌，或當事人有正當理由不到場，法院為一造辯論判決者，
    亦得提起再審之訴。」，而所謂「如就足影響於判決之重要
    證物，漏未斟酌者」，係指當事人在前審程序已經存在並已
    為證據聲明之證據，前審並未認為不重要而忽略證據聲明未
    為調查，或已為調查而未就調查之結果予以判斷，且須足以
    影響裁判結果而言。查聲請人所舉上開證物，均未據聲請人
    於本院91年度再易字第89號原再審之訴之確定判決言詞辯論
    終結前為證據聲明，有該判決再審被告證據欄可稽（見上開
    判決書第4頁），且所謂「證物」係指物證而言，不包含人
    證在內。聲請人既未提出上開證據供本院前審調查，本件自
    無所謂重要證據漏未斟酌之情事。聲請人以原再審之訴之確
    定判決有重要證據漏未斟酌之再審事由，據以提起前再審程
    序，亦非有理由。
六、綜上所述，聲請人以本院92年度再易字第25號原再審確定裁
    定，有民事訴訟法第496條第1項第1款適用法規顯有錯誤之
    再審理由，固非無據，惟聲請人以前再審程序之本院91年度
    再易字第89號原再審之訴之確定判決，有民事訴訟法第496
    條第1項第1款及第497條再審事由，聲請廢棄該原確定再審
    判決，為無理由，應予駁回。故聲請人對本院92年度再易字
    第25號原確定裁定聲請再審，雖有再審理由，惟聲請人對本
    院91年度再易字第89號再審之訴，並無理由，原再審確定裁
    定予以駁回，其結果仍屬正當，揆之首揭說明，仍應以裁定
    駁回之。至聲請人其餘主張及陳述，經審酌後認與裁判結果
    無涉，無一一論述之必要，併此敘明。
七、據上論結，本件再審之聲請為無理由，裁定如主文。
中　　華　　民　　國　　94　　年　　10　　月　　11　　日
                  民事第四庭審判長法　官  張劍男
                                  法　官  彭昭芬
                                  法　官  蔡芳齡
正本係照原本作成。
不得抗告。
中　　華　　民　　國　　94　　年　　10　　月　　26　　日
　　　　　　　　　　　　　　　　　書記官  蔡錦輝
